【裁判字號】    91,易,3861
【裁判日期】    920130
【裁判案由】    妨害兵役
【裁判全文】
臺灣高雄地方法院刑事判決                        九十一年度易字第三八六一號
    公  訴  人  臺灣高雄地方法院檢察署檢察官
    被      告  甲○○  男  二.
右列被告因妨害兵役治罪條例案件，經檢察官提起公訴（九十一年度偵字第二二九三
八號），本院判決如左：
    主  文
甲○○後備軍人意圖避免召集處理，居住處所遷移，無故不依規定申報，致使點閱召
集令無法送達，處拘役參拾日，如易科罰金，以參佰元（即新台幣玖佰元）折算壹日
。
    事  實
一、甲○○係預備士官退伍之後備軍人，為輔助軍事勤務隊點召應召員，原住高雄市
    苓雅區○○街二一號，於民國九十一年八月二十六日前之某日遷出，竟無故不依
    規定申報戶籍遷移，致使高雄市後備司令部所發指定應於九十一年九月十一日上
    午八時，前往高雄市○○區○○路十九號營區報到，由轄區高雄市政府警察局苓
    雅分局三多路派出所警員陳正吉分別於九十一年八月二十六日及同年月三十一日
    負責送達予甲○○之海勤第一○之一號點閱召集令，因甲○○未居住於上開戶籍
    地址而無法送達。
二、案經高雄市後備司令部移送臺灣高雄地方法院檢察署檢察官偵查起訴。
    理  由
一、被告甲○○經合法傳喚，無正當理由未於審判期日到庭，惟查：
  (一)被告係預備士官退伍之後備軍人，應受高雄市後備司令部海勤第一○之一號點閱
    召集乙節，業經高雄市後備司令部移送函敘甚明，並有海勤第一○之一號點閱召
    集令乙紙附卷可稽（參見偵查卷第一、三頁），而被告自戶籍地址即高雄市○○
    區○○街二一號遷移，無故不依規定申報之事實，亦有被告戶籍資料及高雄市團
    管區司令部列管後備軍人行方不明遷出未報移送法辦年籍表各乙份在卷足憑（參
    見偵查卷第五頁）。次查，被告於受上開後備軍人點閱召集通知時，該點閱召集
    令由轄區高雄市政府警察局苓雅分局三多路派出所警員陳正吉分別於九十一年八
    月二十六日、同年月三十一日，兩度前往被告戶籍地送達時，均因被告遷移不明
    而無法送達等情，有召集令交付情形紀錄表乙張足參（參見偵查卷第四頁）。
  (二)按「預備士官退伍者，為後備軍人，應受後備管理」，兵法法第二十七條第三款
    定有明文。又依後備軍人管理規則第七條第二款、第十五條第二款規定，後備軍
    人應有戶籍遷出遷入或住址變更申報之義務，且由戶籍管轄區域遷往其他戶籍管
    轄區域者，應逕向遷入地戶政事務所辦理戶籍遷入登記。是被告於住居所遷移時
    ，自應依上開規定向戶政機關申報，以符後備軍人之管理。再者，凡屬後備軍人
    ，祇須不按址居住，復不依規定申報其所在，致使召集令無法送達，而無正當理
    由者，其罪即已成立，縱令其遷移居住處所並無逃避兵役之本意，但其此項行為
    ，如致召集令無法送達時，即以意圖避免召集論，觀諸妨害兵役治罪條例第十條
    第三項及第一項第三款之規定自明，且此規定並未違反憲法第二十三條所彰顯之
    比例原則（最高法院八十九年度台非字第五四號判決、八十五年度台上字第五一
    二七號判決、司法院大法官釋字第五一七號解釋參照）。
  (三)綜上所述，被告遷離戶籍地址，未依後備軍人管理規則申報，致點閱召集令無法
    送達，且查無正當理由，則不論其是否有拒絕接受召集之本意，均應依前揭妨害
    兵役治罪條例之規定論處。故本件事證應屬明確，被告犯行洵堪認定。
二、核被告所為，係犯妨害兵役治罪條例第十條第一項第三款、第三項之無故不依規
    定申報致點閱召集令無法送達罪，應依同條例第六條第二項科刑。本院審酌被告
    無故未依規定申報住所遷移，致點閱召集令無法送達，妨害國家徵兵之順暢及兵
    役之有效管理，行為自有可議；惟考量被告並無任何前科紀錄，有本院被告院內
    索引卡紀錄表、台灣高等法院被告全國前案紀錄表各乙份在卷可按，其犯行固已
    影響國家後備防衛機制之正常運轉，然其避免點閱召集之情節較屬輕微等一切情
    狀，量處如主文所示之刑，併諭知易科罰金之折算標準。
三、被告經合法傳喚無正當理由不到庭，本院認本案為應科拘役之案件，爰不待其到
    庭陳述逕行判決，附此敘明。
據上論斷，依刑事訴訟法第二百九十九條第一項前段、第三百零六條，妨害兵役治罪
條例第十條第一項第三款、第三項、第六條第二項，刑法第十一條前段、第四十一條
第一項，罰金罰鍰提高標準條例第二條，判決如主文。
本案經檢察官劉仲慧到庭執行職務。
中      華      民      國      九十二      年    一    月      三十    日
                                臺灣高雄地方法院刑事第七庭
                                    法  官  陳信旗
右正本證明與原本無異。
如不服本判決，應於判決送達後十日內，向本院提出上訴狀。
                                    書記官  張家榮
中      華      民      國      九十二      年    一    月      三十    日
附錄本案論罪科刑法條全文：
妨害兵役治罪條例第十條：
  後備軍人意圖避免召集處理有下列行為之一者，處一年以下有期徒刑、拘役或科新
  台幣九萬元以下罰金：
  一、離營歸鄉無故不依規定報到，或重複申報戶籍者。
  二、無故拒絕調查，或體格檢查不到者。
  三、居住處所遷移，無故不依規定申報者。
  國民兵犯前項第三款之罪者，處六月以下有期徒刑、拘役或科新台幣三萬元以下以
  下罰金。
  後備軍人犯第一項之罪或國民兵犯前項之罪，致使召集令無法送達者，以意圖避免
  召集論；分別依第五條、第六條科刑。
妨害兵役治罪條例第六條：
  意圖避免教育召集或勤務召集，而有下列行為之一者，處三年以下有期徒刑：
  一、捏造免役、除役、轉役或免除召集原因者。
  二、毀傷身體者。
  三、拒絕接受召集令者。
  四、應受召集，無故逾應召期限二日者。
  五、使人頂替本人應召者。
  無故不參加點閱召集，或意圖避免點閱召集，而有前項第一款至第三款及第五款行
  為之一者，處一年以下有期徒刑、拘役或科新台幣九萬元以下罰金。


司法院資訊處製作；財團法人民間司法改革基金會備份。
